高雄高等行政法院判決
　　　　　　　　　　　　 　　　　 96年度訴字第180號
　　　　　　　　　　　　　　　.
原　　　告　甲○○
被　　　告　嘉義市稅捐稽徵處
代　表　人　乙○○　○○
訴訟代理人　丙○○
　　　　　　丁○○
上列當事人間因土地增值稅事件，原告不服嘉義市政府中華民國
96年1月3日府法字第0950063945號訴願決定，提起行政訴訟。本
院判決如下：
　　主  文
原告之訴駁回。
訴訟費用由原告負擔。
　　事  實
壹、事實概要：
    緣原告配偶陳龍熊於民國（下同）92年5月7日將其所有坐落
    嘉義市○○○段242、247地號等2筆應稅土地之應有部分各2
    /26200、805967/812200贈與原告，同年5月間原告與陳龍熊
    2人共同向訴外人林源山、陳魏富枝、巫文貴及鄭勝雄等4人
    購得坐落高雄縣大樹鄉○○○段809地號、燕巢鄉○○○段7
    91地號、旗山鎮○○段2405地號及嘉義縣新港鄉○○○段菜
    公小段401地號等4筆不課徵土地增值稅農地，創設上開6筆
    土地為原告與陳龍熊之共有關係後，復於92年6月6日辦理共
    有物分割，由原告取得嘉義市○○○段242地號應稅土地（
    以下簡稱系爭土地），因上開6筆土地應有部分共有人分割
    後取得土地價值減少數額在公告土地現值1平方公尺單價以
    下，得免向稅捐稽徵機關提出共有物分割現值申報，而逕向
    地政機關辦理共有物分割登記。地政機關依「共有土地分割
    改算地價原則」改算各筆土地之地價，使系爭應稅土地之前
    次移轉現值由分割前每平方公尺新台幣（下同）9.1元，調
    高為每平方公尺14,253.4元（當期公告現值每平方公尺為13
    ,100元）。嗣於92年6月11日再移轉予訴外人侯文瑞，此時
    因無漲價數額，致核定土地增值稅為零元。經被告審核結果
    ，以其係利用應稅土地與不課徵土地增值稅之農地，取巧安
    排形成共有關係，經共有物分割提高系爭土地之前次移轉現
    值，乃依據財政部93年8月11日台財稅字第09304539730號函
    令依實質課稅原則及土地稅法第28條、第31條規定，以分割
    前之前次移轉現值為原地價計算漲價總數額，補徵系爭土地
    土地增值稅計8,417,080元。原告不服，申請復查結果，未
    獲變更，提起訴願，亦遭決定駁回，遂提起本件行政訴訟。
貳、兩造聲明：
一、原告未於言詞辯論期日到場，據其所具書狀聲明求為判決：
    訴願決定及原處分（復查決定含原核定處分）均撤銷。
二、被告聲明求為判決：原告之訴駁回。
參、兩造之爭點：
甲、原告主張之理由：原告未於準備程序及言詞辯論期日到場，
    據其所具書狀陳述如下：
一、本件坐落嘉義市○○○段242、247地號土地，於92年6月間
    移轉時，因無漲價數額，經被告核定免徵土地增值稅在案，
    嗣後被告竟引用財政部93年8月11日台財稅字第09304539730
    號函令補徵土地增值稅8,417,080元，核與法律不溯既往原
    則相悖，顯有違誤，實難令原告信服，應予撤銷。
二、上開土地於移轉時，既經被告核定免徵土地增值稅在前，嗣
    後被告又辯稱原告利用創設共有物分割，墊高前次移轉現值
    再移轉該等土地，依前開財政部函令應以共有物分割前之前
    次移轉現值為原地價，計算漲價總數額補徵土地增值稅，顯
    有不當，至為明顯，應予撤銷。
三、況憲法規定納稅義務人有權自由安排其所得與財產，以達減
    少租稅負擔之目的，而依法行政是人民與國家主要之法律關
    係，且行政程序法第4條規定：「行政行為應受法律及一般
    法律原則之拘束。」又租稅之性質為無對待給付之公法上金
    錢債務，係由人民單方負擔，更應受法律及一般法律原則之
    拘束，即法治國法律保留原則，是以租稅稽徵行為之行政處
    分應有法律依據，始生法律效果。爰請求將訴願決定、復查
    決定及原處分均予撤銷。
乙、被告主張之理由：
一、按租稅法之法源包括憲法、法律、命令、解釋、判例及條約
    等，由於法律位階不同，故有法律不得牴觸憲法，命令不得
    牴觸憲法或法律之規定，以定其效力；換言之，上列各項均
    係租稅法之法源，故行政機關所為之解釋函令固屬一種行政
    命令，然其並非全然排除其適用上之適法性，解釋函令之規
    定既為實施母法而設，則祇要不逾越母法規定之範圍，仍屬
    租稅法法源之一，本身自有其效力，要無疑義；另參照司法
    院釋字第287號解釋「行政機關基於法定職權，就行政法規
    所為之釋示，係闡明法規之原意，性質上並非獨立之行政命
    令，固應自法規生效之日起有其適用」之意旨，此類解釋函
    令並不生何時生效或溯及既往問題，法理甚明。財政部93年
    8月11日台財稅字第09304539730號函釋意旨，係就原持有應
    稅土地之土地所有權人，利用應稅土地與免徵或不課徵土地
    增值稅之土地，取巧安排形成共有關係，經分割後再移轉應
    稅土地者，仍應以其分割前之原規定地價或前次移轉現值為
    原地價，計算漲價總數額課徵土地增值稅，其係在闡明實質
    課稅原則及土地稅法第28條、第31條規定之原意，使條文得
    為正確、正當之適用，其解釋本身並無創設或變更法律之效
    力，與上述規定之立法目的相符，揆諸前揭司法院解釋意旨
    ，自不生何時生效或溯及既往問題。況被告補徵系爭土地增
    值稅並非單純援用上開財政部函令為法源依據，而仍係依土
    地稅法第28條及第31條規定核課系爭土地增值稅，並無違反
    租稅法律原則及溯及既往原則。原告主張本件與法律不溯既
    往原則相悖及違反租稅法律原則，顯係不諳法令，核無足採
    。
二、況本件就原告上開土地移轉之情形觀之，原告係先藉其配偶
    陳龍熊贈與系爭土地應有部分2/26200予原告，再向訴外人
    林源山、陳魏富枝、巫文貴、鄭勝雄等4人購買細微應有部
    分之不課土地增值稅之土地，取巧創設該應稅土地與不課徵
    土地增值稅土地之共有關係後辦理共有物分割，再由原告取
    得系爭應稅土地，由原告在未繳納土地增值稅之情況下移轉
    於予侯文瑞；衡諸原告與其配偶就上開土地進行之所有權移
    轉及形成共有之比例極為微小，不但有違一般土地共有之常
    態，亦不利於土地之利用及經濟融通，又於短時間內，辦理
    共有物分割，終究由原告取得系爭應稅土地隨即出售予他人
    ，則原告顯係利用創設應稅土地與不課徵土地增值稅之農業
    用地之共有關係後，再為共有物分割，從而藉分割改算地價
    方式，墊高系爭應稅土地之前次移轉現值，造成土地並無漲
    價之外觀，至為顯然，實有違租稅法律原則。其處置財產過
    程缺乏可資保護之正當性，是該行為顯係屬規避稅捐之行為
    ，非但損及稅捐正義，亦使憲法「漲價歸公」之意義徒具形
    式，顯不足取。又人民固有權自由安排其所得與財產從事租
    稅規劃，惟應在各項租稅法令規範內為之，本件原告巧妙運
    用移轉細微應有部分，辦理共有物分割等迂迴方式，刻意塑
    造形式上之合法，其所從事之租稅規劃，有違租稅法令規範
    ，已逾越憲法規定人民自由安排所得與財產之保障範圍。
三、又按「租稅法所重視者，應為足以表徵納稅能力之實質的經
    濟事實，而非其外觀之法律行為或形式上之登記事項，對實
    質上相同經濟活動所產生之相同之經濟利益，應課以相同之
    租稅，始符合租稅法律主義所要求之公平及實質課稅原則。
    而實質課稅原則為租稅法律主義之內涵及當然歸趨，故有關
    課徵租稅構成要件事實之判斷及認定，自亦應以其實質上經
    濟事實關係及所產生之實質經濟利益為準，而非以形式外觀
    為準，否則勢將造成鼓勵投機或規避稅法之適用，無以實現
    租稅公平之基本理念及要求。」有最高行政法院82年度判字
    第2410號判決可資參照；是則倘若在經濟面上及實質上已具
    備課徵土地增值稅之納稅義務人，竟違反法律實質及公平課
    稅之立法意旨，不當的利用法律上之形式或法律行為，蓄意
    製造外觀上或形式上存在之法律關係或法律狀態，規避或免
    除其應納之土地增值稅，為確保租稅公平，仍應以事實上存
    在之實質，就具體個案判斷其應課徵土地增值稅。易言之，
    按租稅法「實質課稅原則」，並衡酌禁止為達成某種經濟目
    的而濫用租稅法律上方式，以規避納稅義務之「禁止租稅規
    避行為原則」，為防止規避租稅而確保租稅之徵收，在法律
    關係之外觀真實之事實或經濟負擔狀態有所不同時，仍應以
    事實上存在之實質，就具體個案從事個別之判斷，藉以決定
    應否課徵租稅及其課徵範圍，否則對於選擇正當行為而符合
    課稅構成要件之納稅義務人而言，將產生不公平現象。本件
    原告巧妙運用移轉細微應有部分、辦理共有物分割等迂迴方
    式，刻意塑造形式上之合法，以規避公法上稅負之行為，實
    彰顯其深諳法律知識，蓄意規避稅賦之取巧手法，今經查獲
    被告依法核處並無不當，原處分請予維持。
　　理  由
壹、程序部分：
    原告經合法通知，無正當理由而未於言詞辯論期日到場，核
    無行政訴訟法第218條準用民事訴訟法第386條各款所列情形
    ，爰依被告聲請由其一造辯論而為判決，合先敘明。
貳、實體部分
一、按「已規定地價之土地，於土地所有權移轉時，應按其土地
    漲價總數額徵收土地增值稅。」「土地漲價總數額之計算，
    應自該土地所有權移轉或設定典權時，經核定之申報移轉現
    值中減除左列各項後之餘額，為漲價總數額：一、規定地價
    後，未經過移轉之土地，其原規定地價。規定地價後，曾經
    移轉之土地，其前次移轉現值。」「分別共有土地分割後，
    各人所取得之土地價值與其分割前應有部分價值相等者，免
    徵土地增值稅；其價值減少者，就其減少部分課徵土地增值
    稅。」「本法第31條所稱土地漲價總數額，在原規定地價後
    曾經移轉之土地，於所有權移轉或設定典權時，以其申報移
    轉現值超過前次移轉時申報之現值之數額為準。」分別為土
    地稅法第28條前段、第31條第1項第1款、同法施行細則第42
    條第2項及第47條所明定。又「稅捐之核課期間，依左列規
    定：一、依法應由納稅義務人申報繳納之稅捐，已在規定期
    間內申報，且無故意以詐欺或其他不正當方法逃漏稅捐者，
    其核課期間為5年。二、依法應由納稅義務人實貼之印花稅
    ，及應由稅捐稽徵機關依稅籍底冊或查得資料核定課徵之稅
    捐，其核課期間為5年。三、未於規定期間內申報，或故意
    以詐欺或其他不正當方法逃漏稅捐者，其核課期間為7年。
    在前項核課期間內，經另發現應徵之稅捐者，仍應依法補徵
    或並予處罰；在核課期間內未經發現者，以後不得再補稅處
    罰。」復為稅捐稽徵法第21條所規定。再「原持有應稅土地
    之土地所有權人，利用應稅土地與免徵或不課徵土地增值稅
    之土地，取巧安排形成共有關係，經分割後再移轉應稅土地
    者，無論再移轉時之納稅義務人是否為原土地所有權人名義
    ，依實質課稅原則及土地稅法第28條、第31條規定，該土地
    於分割後再移轉時，應以其分割前之原規定地價或前次移轉
    現值為原地價，計算漲價總數額課徵土地增值稅；本解釋令
    發布前類此上開經共有分割且再移轉之案件，應依上述規定
    補徵其土地增值稅。各稽徵機關並應加強宣導，提醒納稅義
    務人勿取巧逃漏。」亦經財政部93年8月11日台財稅字第093
    04539730號函釋在案，查該函釋係財政部本於行政主管機關
    之地位，就如何貫徹土地稅法第28條、第31條規定之執行所
    為闡明法規原意之行政規則，核與母法規定之意旨相符，本
    院自得予以援用。
二、本件原告配偶陳龍熊於92年5月7日將其所有坐落嘉義市○○
    ○段242、247地號等2筆應稅土地應有部分各2/26200、8059
    67/812200贈與原告，同年5月間原告與陳龍熊2人共同向訴
    外人林源山等人購得坐落高雄縣大樹鄉○○○段809地號、
    燕巢鄉○○○段791地號、旗山鎮○○段2405地號及嘉義縣
    新港鄉○○○段菜公小段401地號等4筆不課徵土地增值稅農
    地，創設上開6筆土地為原告與陳龍熊之共有關係後，復於9
    2年6月6日辦理共有物分割，由原告取得上開港子坪段242地
    號土地，因上開6筆土地應有部分共有人分割後取得土地價
    值減少數額在公告土地現值1平方公尺單價以下，得免向稅
    捐稽徵機關提出共有物分割現值申報，而逕向地政機關辦理
    共有物分割登記；地政機關依「共有土地分割改算地價原則
    」改算各筆土地之地價，使系爭應稅土地之前次移轉現值由
    分割前每平方公尺9.1元，調高為每平方公尺14,253.4元（
    當期公告現值每平方公尺為13,100元）；嗣於同年月11日再
    移轉予訴外人侯文瑞，此時因無漲價數額，致核定土地增值
    稅為零元；經被告審核結果，以其係利用應稅土地與不課徵
    土地增值稅之農地，取巧安排形成共有關係，經共有物分割
    提高系爭土地之前次移轉現值，乃依據財政部93年8月11日
    台財稅字第09304539730號函令依實質課稅原則及土地稅法
    第28條、第31條規定，以分割前之前次移轉現值為原地價計
    算漲價總數額，補徵系爭土地土地增值稅計8,417,080元等
    情，業據兩造分別陳明在卷，復有嘉義市土地建物異動清冊
    、系爭土地卡、土地現值（土地增值稅）申報書、嘉義市地
    政事務所土地（共有物分割）地價改算通知書、被告土地增
    值稅免稅證明書等影本及土地增值稅繳款書原本附原處分卷
    可稽。而原告提起本件訴訟係以：本件系爭土地前經被告核
    定免徵土地增值稅在案，嗣後被告又以原告係利用創設共有
    之法律關係後再予分割共有物，並藉分割改算地價方式墊高
    前次移轉現值，引用財政部93年8月11日台財稅字第0930453
    9730號函令，補徵土地增值稅8,417,080元，核與法律不溯
    及既往原則相違；又租稅之性質為無對待給付之公法上金錢
    債務，係由人民單方負擔，故應受法律保留原則之拘束，是
    以租稅稽徵之行政處分應有法律依據，始生法律效果等語，
    資為論據。
三、經查：
（一）平均地權條例第35條前段規定：「為實施漲價歸公，土地
      所有權人於申報地價後之土地自然漲價，應依第36條規定
      徵收土地增值稅。」第36條第1項前段規定：「土地增值
      稅之徵收，應依照土地漲價總數額計算，於土地所有權移
      轉或設定典權時行之。」揆其意旨在於土地自然增值，乃
      全體社會共同創造所致，就地主而言，乃不勞而獲之利得
      ，依據憲法第143條之規定，應由國家對於土地所有人所
      享之自然增值以課徵土地增值稅之方式收歸公有，即所謂
      漲價歸公。現今多數國家均將土地增益視為資本增益，而
      併入綜合所得稅或予以分離課稅。我國稅制則為實現憲法
      所定土地漲價歸公之理念，就土地自然漲價部分課徵土地
      增值稅，而未將之歸入綜合所得稅。是以土地稅法第28條
      前段：「已規定地價之土地，於土地所有權移轉時，應按
      其土地漲價總數額徵收土地增值稅。」及第31條第1項第1
      款：「土地漲價總數額之計算，應自該土地所有權移轉或
      設定典權時，經核定之申報移轉現值中減除左列各項後之
      餘額，為漲價總數額：一、規定地價後，未經過移轉之土
      地，其原規定地價。規定地價後，曾經移轉之土地，其前
      次移轉現值。」等計算課徵土地增值稅之規定，如於土地
      形式上雖發生移轉之效力，但實質上並未就其自然漲價部
      分課徵土地增值稅，嗣於土地再移轉而應課徵土地增值稅
      時，除法律另有規定外，仍應就其未曾課徵土地增值稅以
      來所生之土地漲價利益課徵土地增值稅，方符漲價歸公之
      精神。此觀行為時土地稅法第28條之2、第31條之1及第39
      條第2項等規定，均本斯旨，即徵明瞭。
（二）又「已規定地價之土地分割時，其分割後各宗土地之原規
      定地價或前次移轉申報現值、最近一次申報地價及當期公
      告土地現值之總和，應與該土地分割前之地價數額相等。
      分割後各宗土地之原規定地價或前次移轉申報現值、最近
      一次申報地價及當期公告土地現值，地政機關應通知稅捐
      稽徵機關及土地所有權人。」「分別共有土地分割後，各
      人所取得之土地價值與其分割前應有部分價值相等，免徵
      土地增值稅；其價值減少者，就其減少部分課徵土地增值
      稅。」「土地合併後，各共有人應有部分價值與其合併前
      之土地價值相等者，免徵土地增值稅。其價值減少者，就
      其減少部分課徵土地增值稅。」「前三項土地價值之計算
      ，以共有土地分割或土地合併時之公告土地現值為準。」
      為平均地權條例施行細則第23條及第65條第1項、第3項、
      第4項（土地稅法施行細則第42條第2項、第4項、第5項規
      定亦同）所規定。是為計算已規定地價之土地分割時，其
      分割後各宗土地之原規定地價或前次移轉申報現值、最近
      一次申報地價及當期公告土地現值，內政部頒訂「土地分
      割改算地價原則」，俾利處理共有土地分割後之原地價（
      原規定地價、前次移轉現值）問題；在計算過程中，如原
      地價年月不同，應以物價指數調整為同一基期，有關共有
      物分割價值之計算，依平均地權條例施行細則第65條規定
      ，係以分割當時之公告土地現值為準。因共有物分割常涉
      及多筆共有土地，而每筆土地各共有人應有部分之前次移
      轉現值或有不同，為簡化分割後各宗土地各共有人應有部
      分之前次移轉現值之登載，並作為稅捐稽徵機關計算分割
      後課徵土地增值稅之參考，故土地分割時，如原地價年月
      不同，應以物價指數調整為同一基期，再以該調整後之數
      額作為前次移轉現值登載於土地登記簿，並依平均地權條
      例施行細則第23條第2項規定通知稅捐機關。然上開土地
      分割調整後之前次移轉現值，與一般未經分割改算之土地
      移轉時重新登載之前次移轉現值，係以移轉當時之年月及
      納稅義務人向稅捐機關申報之土地移轉現值為準，並不相
      同；土地分割後調整之前次移轉現值之年月與其基期之調
      整有關，但與分割之日期並無關聯，其數額係按物價指數
      調整，亦與公告現值無關。於一般情形下，土地分割後移
      轉所有權時，稅捐稽徵機關以地政機關按前開土地分割改
      算地價原則規定分算之前次移轉現值，與以分割前各筆土
      地之前次移轉現值，二者核計之土地增值稅數額並無明顯
      差距，稅捐稽徵機關基於便宜計算，慣以前開地政機關分
      算之「前次移轉現值」數額核定土地增值稅；實則土地分
      割改算地價原則僅係對於土地分割時，其分割後土地之原
      規定地價（或前次移轉現值）、最近一次申報地價及當期
      公告土地現值如何分割改算所為之規定，其目的亦有將共
      有土地分割前多數前次移轉現值調和為單一數據，方便登
      錄在分割後之各宗土地登記簿，並無稅捐減免之用意；至
      土地所有權之移轉，其土地漲價總數額之計算，則應依土
      地稅法第31條之規定辦理，是有關分割改算乃為地政機關
      之權責，而課徵土地增值稅則屬稅捐稽徵機關之職責，故
      關於土地增值稅之計算，最終仍應依據土地稅法之相關規
      定為之，自不待言。
（三）本件就原告上開土地移轉之情形觀之，原告係先利用夫妻
      贈與方式取得其配偶陳龍熊所有港子坪段242、247地號應
      稅土地之應有部分各2/26200、805967/812200，再與其配
      偶共同購買不課徵土地增值稅之農地，形成原告及其配偶
      陳龍熊共有上開土地與農地，雙方旋即就上開應稅及不課
      徵土地增值稅之土地進行分割，由原告取得港子坪段242
      地號應稅土地全部，其配偶陳龍熊則取得不課徵土地增值
      稅之農地及小面積之港子坪段247地號土地（面積為62平
      方公尺）；衡諸原告與其配偶陳龍熊就上開土地進行之所
      有權移轉及形成共有之應稅土地應有部分比例極為微小，
      不但有違一般土地共有之常態，亦不利於土地之利用及經
      濟融通，又於短時間內，辦理共有物分割，終究由原告取
      得系爭應稅土地隨即出售予他人，則原告顯係利用創設應
      課徵土地增值稅土地與不課徵土地增值稅土地之共有關係
      後，再為共有物分割，從而藉分割改算地價方式，墊高系
      爭港子坪段242地號應稅土地之前次移轉現值，造成該土
      地出售時並無漲價之外觀，至為顯然。
（四）然租稅法所重視者，應為足以表徵納稅能力之實質的經濟
      事實，而非其外觀之法律行為或形式上之登記事項，對實
      質上相同經濟活動所產生之相同經濟利益，應課以相同之
      租稅，始符合租稅法律主義所要求之公平及實質課稅原則
      。而實質課稅原則為租稅法律主義之內涵及當然歸趨，故
      有關課徵租稅構成要件事實之判斷及認定，自亦應以其實
      質上經濟事實關係及所產生之實質經濟利益為準，而非以
      形式外觀為準，否則勢將造成鼓勵投機或規避稅法之適用
      ，無以實現租稅公平之基本理念及要求（最高行政法院82
      年度判字第2410號判決參照）。是則倘若在經濟面上實質
      上已具備課徵土地增值稅之納稅義務人，竟違反法律實質
      及公平課稅之立法意旨，不當的利用法律上之形式或法律
      行為，蓄意製造外觀上或形式上存在之法律關係或法律狀
      態，規避或免除其應納之土地增值稅，為確保租稅公平，
      仍應以事實上存在之實質，就具體個案判斷其應課徵之土
      地增值稅。易言之，按租稅法「實質課稅原則」，並衡酌
      禁止為達成某種經濟目的而濫用租稅法律上方式，以規避
      納稅義務之「禁止租稅規避行為原則」，為防止規避租稅
      而確保租稅之徵收，在法律關係之外觀真實之事實或經濟
      負擔狀態有所不同時，仍應以事實上存在之實質，就具體
      個案從事個別之判斷，藉以決定應否課徵租稅及其課徵範
      圍。否則對於選擇正當行為而符合課稅構成要件之納稅義
      務人而言，將產生不公平之現象。綜觀本件原告為出售系
      爭應稅土地，並為規避土地增值稅之課徵，乃刻意安排土
      地共有再辦理共有物分割，利用土地分割改算地價，墊高
      應稅地之前次移轉現值，形成該前次移轉現值相當於土地
      公告現值，致該土地因表面上無自然漲價數額，而無須繳
      納土地增值稅，實則渠等安排之土地買賣及辦理共有物分
      割等行為均係刻意塑造之法律形式，其目的僅係為出售系
      爭應稅土地，並規避繳納土地增值稅，其利用私法關係轉
      換以達規避公法上義務之行為，實已違反實質課稅及租稅
      公平原則。嗣原告於92年6月11日將系爭應稅土地再移轉
      予第三人侯文瑞時，由於已略過系爭應稅土地之前共有物
      分割程序，故原告僅依一般買賣程序檢附相關文件申報移
      轉，其並未將系爭土地之前取得共有關係及分割資料附案
      申報，致被告於受理原告將系爭應稅土地移轉予第三人之
      案件時，僅依原告所提出經地政機關分割改算之前次移轉
      現值核課其土地增值稅，而無從發現其實情。是僅依原告
      提出之申報資料，被告無從發現原告所為一連串取巧安排
      創設共有後再為分割，係意在藉共有土地分割改算地價規
      定以墊高應稅土地前次移轉現值，俾得於再移轉時，得以
      降低漲價數額以規避鉅額稅賦，從而未能作出正確之土地
      增值稅核課處分甚明。是被告事後於核課期間內查得原告
      移轉系爭應稅土地之全貌，依據該查得之事證重行依土地
      稅法第28條前段、第31條第1項第1款規定，核實以分割前
      之前次移轉現值計算系爭土地真正之漲價數額，反應該土
      地自然漲價之實際情形，據以對原告補徵土地增值稅，核
      無違反依法行政及租稅法律原則。又納稅義務人經該稅捐
      稽徵機關核定之案件，如經過法定期間而納稅義務人未申
      請復查或行政爭訟，其查定處分，固具有形式上之確定力
      ，惟稽徵機關如發現原處分確有短徵，為維持課稅公平，
      基於公益上之理由，要非不可自行變更原查定處分，而補
      徵其應繳之稅額。被告所為補稅之處分即為撤銷原違法錯
      誤之土地增值稅核課處分而變更為正確之核定，原告訴稱
      系爭應稅土地於辦理移轉登記時，被告已依據地政機關之
      異動結果核定免徵土地增值稅，被告嗣後再要求原告補繳
      土地增值稅顯有不當等語，亦非可採。
（五）再按司法院釋字第287號解釋「行政機關基於法定職權，
      就行政法規所為之釋示，係闡明法規之原意，性質上並非
      獨立之行政命令，固應自法規生效之日起有其適用。」之
      意旨，自不生何時生效或溯及既往問題。又財政部93年8
      月11日台財稅字第09304539730號解釋函令旨在闡明土地
      稅法相關法規原意，被告並非僅以該函令作為補徵系爭土
      地增值稅之依據，而仍係依土地稅法第28條及第31條規定
      核課系爭土地增值稅，故並無違反法律不溯及既往及租稅
      法律原則。原告主張被告依上開財政部解釋函令規定補徵
      系爭土地增值稅，違反法律不溯既往及租稅法律原則，尚
      非可採。又因原告利用共有物分割及地價改算之方式，致
      系爭應稅土地之前次移轉現值已遭扭曲，而不能反應該土
      地實際漲價情形，基於課稅公平原則，被告基於土地稅法
      課稅要件事實，以其分割前之前次移轉現值為原地價，計
      算漲價總數額，補徵土地增值稅，並無違誤。從而，被告
      援用上開財政部函令於稅捐稽徵法第21條核課期間內，依
      實質課稅原則及土地稅法第28條、第31條規定，以分割前
      之前次移轉現值為原地價計算漲價總數額，向原告補徵土
      地增值稅8,417,080元，並無違誤。
四、綜上所述，原告之主張並不可採。從而被告依土地稅法第28
    條前段、第31條第1項第1款及稅捐稽徵法第21條規定，向原
    告補徵出售系爭應稅土地之土地增值稅8,417,080元，並無
    違誤；復查決定及訴願決定予以維持，亦無不合。原告起訴
    意旨求為撤銷，為無理由，應予駁回。
五、據上論結，本件原告之訴為無理由，依行政訴訟法第195條
    第1項後段、第98條第3項前段、第218條、民事訴訟法第385
    條第1項前段，判決如主文。
中　　華　　民　　國　　96　　年　 　5　　月　 30  　 日
                  第三庭審判長法  官　邱政強
                              法  官　詹日賢
                              法  官　李協明
以上正本係照原本作成。
如不服本判決，應於判決送達後20日內向本院提出上訴書狀，其
未表明上訴理由者，應於提起上訴後20日內向本院提出上訴理由
書（須按對造人數附繕本）；如於本判決宣示或公告後送達前提
起上訴者，應於判決送達後20日內補提上訴理由書（須附繕本）
。未表明上訴理由者，逕以裁定駁回。
提起上訴應預繳送達用雙掛號郵票7份（每份34元）。
中　　華　　民　　國　　96　　年　 　5　　月　 30  　 日
　　　　　　　　　　　　　　　書記官  周良駿
